臺灣高等法院刑事判決　　　　　　　　95年度上訴字第4156號
上　訴　人
即　被　告　德泰蔘藥有限公司
兼　代表人　甲○○
上二人共同
選任辯護人　賴玉梅律師
　　　　　　周福珊律師
　　　　　　王嘉斌律師
上列上訴人因違反藥事法案件，不服臺灣臺北地方法院95年度訴
字第762號，中華民國95年9月13日第一審判決（起訴案號：臺灣
臺北地方法院檢察署94年度偵字第24014號），提起上訴，本院
判決如下：
    主  文
上訴駁回。
甲○○緩刑伍年。
    事  實
一、甲○○係德泰蔘藥有限公司（設臺北縣三重市○○路○段17
    號，下稱德泰蔘藥公司）之代表人，鄭游瑞珍係台北坤生貿
    易有限公司（設臺北市○○區○○街89號1樓，下稱台北坤
    生公司）之代表人（業經原審判決確定），二人明知德泰蔘
    藥公司、台北坤生公司並未依藥事法第39條規定申請、領得
    藥品許可證，依法不得製造、販賣屬固有成方藥品之龜鹿二
    仙膠，且該二家公司僅係藥事法第103條第2項所定之列冊人
    員，依法亦不得事先調配固有成方藥品之龜鹿二仙膠。緣甲
    ○○之子郭文聰於網路上從事物品拍賣，於民國94年3月25
    日之前某日，經網路上客戶查詢是否有龜鹿二仙膠藥品之販
    售，郭文聰乃向其父甲○○查詢，甲○○遂持先前鄭游瑞珍
    將客戶委託調配、代為煎煮而剩餘之龜鹿二仙膠贈與甲○○
    之包裝盒交予不知情之郭文聰，先令其將該龜鹿二仙膠包裝
    盒外觀照片在雅虎奇摩拍賣網刊登拍賣廣告，宣傳龜鹿二仙
    膠具有「對骨質疏鬆症，有很大的幫助，發育中的青少年更
    是需要」等效能，而向不特定之顧客販售，甲○○並基於販
    賣之意思，於94年4月底某日，以德泰蔘藥公司名義，向台
    北坤生公司代表人鄭游瑞珍訂製龜鹿二仙膠三台斤（價格為
    新台幣【下同】7200百元），鄭游瑞珍於接受德泰蔘藥公司
    、甲○○之訂購後，在台北坤生公司上址以不同於行政院衛
    生署中醫藥委員會（下稱中醫藥委員會）所公告之「中國國
    藥固有成分選輯」內關於龜鹿二仙膠係以龜板、鹿角、枸杞
    子、人參為成分，先將龜板、鹿角熬煮三日，另將枸杞、人
    參慢火熬製一日，連同前汁熬至滴水成膠之製法，而僅以龜
    板、鹿角熬製二至七日，製作偽藥龜鹿二仙膠，並以四至五
    錢之重量分別包裝後，於同年5月2日將製造完成之偽藥龜鹿
    二仙膠送至位於臺北縣三重市○○路○段17號1樓之德泰蔘藥
    公司，甲○○明知台北坤生公司代表人鄭游瑞珍所製作、販
    售之前開龜鹿二仙膠係屬偽藥仍販入之供售予不特定之顧客
    。嗣於同年7月28日下午4時10分，為臺北縣政府衛生局派員
    前往德泰蔘藥公司稽查而查悉上情，並扣得偽藥龜鹿二仙膠
    一盒。
二、案經臺北市政府衛生局函送臺灣臺北地方法院檢察署檢察官
    偵查起訴。
    理  由
壹、程序部分：
一、刑事訴訟法第100條之1第1項固規定訊問被告，原則上應全
    程連續錄音；必要時，並應全程連續錄影。考其立法目的，
    在於建立訊問筆錄之公信力，並擔保訊問程序之合法正當；
    亦即在於擔保犯罪嫌疑人對於訊問之陳述，係出於自由意思
    及筆錄所載內容與陳述相符。如果犯罪嫌疑人之自白，係基
    於自由意思而非出於不正之方法，且其自由之陳述與事實相
    符，縱令於訊問時未經全程連續錄音或錄影，致訊問程序稍
    嫌瑕疵，仍難謂其自白之筆錄，無證據能力（最高法院93年
    台上字第370號判決意旨參照）。被告之辯護人於本院準備
    程序中主張被告於95年1月5日由檢察官作成之偵訊筆錄，其
    內容是被告之子所陳述，同年5月3日之偵訊筆錄內容，非被
    告所陳述，經本院勘驗結果，關於95年1月5日之偵訊過程錄
    影，在檢察官對被告郭文德提出第一個問題、被告郭文德回
    答後，即停止錄影；關於95年5月3日之偵訊過程錄影，在就
    證人陳崇哲、同案被告鄭游瑞珍及被告甲○○之回答完整錄
    影後，即停止錄影，直至檢察官對同案被告鄭游瑞珍、被告
    甲○○行認罪協商階段始再開始錄影，此有勘驗筆錄附於本
    院卷可參。雖本件偵查程序未就關於被告甲○○之偵訊過程
    加以全程錄音錄影，惟本案被告甲○○未曾提及檢察官在偵
    訊時有任何以不正方法取供之情況，況檢察官代表國家偵查
    犯罪、實施公訴，必須對於被告之犯罪事實負舉證之責，依
    法亦有訊問被告及證人之權，而實務運作時，偵查中檢察官
    向被告所取得之陳述，原則上均能遵守法律規定，不致違法
    取供，其可信性極高，是雖被告之偵查程序有未全程錄音錄
    影之情，參照上開判決意旨，仍應認其偵查自白之筆錄，有
    證據能力。
貳、實體部分：
一、訊據被告兼代表人甲○○固不否認德泰參藥公司並未依藥事
    法規定申請、領得藥品許可證，而伊個人僅係藥事法之列冊
    人員，曾於上開時間委託同案被告台北坤生公司及鄭游瑞珍
    製造前開固有成方龜鹿二仙膠三台斤乙節，惟矢口否認有何
    販賣偽藥之犯行，辯稱：龜鹿二仙膠為固有成方，該公司既
    可接受客戶委託調劑，為何不能委託同為中藥商之同案被告
    台北坤生公司製作？且上網拍賣是其子郭文聰所為，伊並不
    知悉，伊本身也不懂電腦，不會上網，向同案被告台北坤生
    公司、鄭游瑞珍訂購龜鹿二仙膠是供自己母親服用，非為販
    售云云。
二、經查：
（一）龜鹿二仙膠為固有成方，收載於固有典籍中國醫學大辭典
      中，應以藥品管理之，有中醫藥委員會94年8月16日衛中
      會藥字字第0940012133號函可稽（見偵查卷第18頁）。且
      依中醫藥委員會所公告「中國國藥固有成方選輯」之記載
      ，龜鹿二仙膠之成分為龜板、鹿角、枸杞子及人參，製法
      則為龜板、鹿角以砂鍋，慢火煮三晝夜，三日取出後去渣
      用汁，另將枸杞、人參煮一晝夜，濾去渣，再慢火連同前
      龜板與鹿角所煎製之汁熬至滴水成膠；而藥事法第103 條
      第1項之規定係源自藥物藥商管理法第24條規定確具中藥
      基本知識及鑑別能力人員，簡稱「確具人員」，該確具人
      員依藥事法第103條及第15條規定雖有調劑之業務，亦即
      可以在藥品及份量不能改變的情形下改變處方之劑型，例
      如磨粉、熬膏，但因同法第37條第4項之限縮，中醫師、
      藥師才有調劑權，而確具人員只有調劑之業務，亦即必須
      在中藥房內接受中醫師監督來調劑，不能沒有中醫師監督
      且離開營業處所調劑；至於藥事法第103條第2項則簡稱「
      列冊人員」，列冊人員並沒有調劑之權利，只有調配權，
      所謂調配是指把處方中之藥品、份量配成藥，且只能根據
      特定對象就是到中藥店之客戶要求而調配，不能夠由中藥
      店主動推銷，列冊人員也可以為特定客戶依照固有成方而
      代為煎煮等情，亦據證人即中醫藥委員會中藥組組長陳崇
      哲於原審審理中證述在卷，並有其當庭所提出上開所提出
      之「中國國藥固有成方選輯」可參（見原審卷第131至135
      頁），是龜鹿二仙膠既屬藥品，而關於各該人員之權限，
      均有如上規定，不得逾越，如未經核准，逾越上開規定而
      擅自製造龜鹿二仙膠，自屬藥事法第20條第1款所規定之
      「偽藥」。
（二）同案被告台北坤生公司及同案被告兼代表人鄭游瑞珍、被
      告德泰蔘藥公司及被告兼代表人甲○○均係藥事法第103
      條第2項所定之列冊人員乙節，為同案被告兼代表人鄭游
      瑞珍、被告兼代表人甲○○所坦承，並有該二被告公司之
      販賣業藥商許可執照、經濟部公司執照（見偵查卷第14、
      26 至33頁），依據藥事法第103條第2項、第3項規定，僅
      能經營中藥販賣業務，即「中藥材及中藥製劑之輸入、輸
      出及批發；中藥材及非屬中醫師處方藥品之零售；不含毒
      劇中藥材或依固有成方調配而成之傳統丸、散、膏、丹、
      及煎藥」，並且僅具有「調配權」，不得事先調配固有成
      方藥品之龜鹿二仙膠用以販賣。又同案被告台北坤生公司
      及被告德泰蔘藥公司並未依藥事法第39條規定申請、領得
      藥品許可證，復為同案被告兼代表人鄭游瑞珍、被告兼代
      表人甲○○供承在卷，亦不得製造、販賣屬固有成方藥品
      之龜鹿二仙膠，先予說明。被告甲○○雖辯稱：列冊人員
      既有調配權，可代為煎煮，則事先調配好等客戶前來購買
      與此並不相違背云云。然依據成藥及固有成方製劑管理辦
      法第6條之規定：「成藥及以批發或供人出售之固有成方
      製劑，應由藥品製造業者製造。中藥販賣業者得依固有成
      方所載之原名稱、成分、製法、效能、用法及用量，調製
      （劑）固有成方製劑但以於其營業處所自行零售為限」，
      復參酌上述規定及說明，列冊人員僅具有調配權，並無調
      劑權，而所謂調配乃必須依據處方，若無客戶進入中藥店
      要求調配，何來處方？且依前開規定，成藥及以批發或供
      人出售之固有成方製劑，應由藥品製造業者製造，乃為保
      障上架供不特定顧客購買之藥品具有一定品質，此一定品
      質之保證必須透過其他相關法規、由不同主管機關審核下
      所設立之藥廠即藥品製造業者經過一定程序之品管所製造
      之藥品，才能上架供不特定消費者購買，此乃眾所周知之
      理，若任由一般業者事先調配、調劑後陳列出售，豈不違
      背藥事法針對各種性質人員、藥品製造業者等不同設立不
      同權限與職責？是被告甲○○前開辯解，自非可採。
（三）扣案之龜鹿二仙膠為同案被告台北坤生公司、鄭游瑞珍於
      94 年4月間接受被告德泰蔘藥公司、甲○○之電話訂購而
      以龜板、鹿角熬煮二至七天，作成三台斤，總計7200元之
      龜鹿二仙膠，並於94年5月2日交付開立買受人為被告德泰
      蔘藥公司、金額為4463元（藥材價格）之統一發票交予被
      告甲○○收受等情，為同案被告鄭游瑞珍以證人身分具結
      後於原審審理中證述在卷，並有統一發票一紙為憑（見原
      審卷第126、127頁、偵查卷第10頁），又該龜鹿二仙膠經
      鑑定檢出紅鹿（Cervus elaphus）與BETAINE成分，亦有
      行政院衛生署藥物食品檢驗局95年4月12日藥檢參字第095
      00030 45號函暨所附檢驗報告書可稽，檢驗書中並說明「
      枸杞子等藥材含有BETA IN成分」（見偵查卷第73、74頁
      ），則依據上述（一）、（二）之說明，同案被告台北坤
      生公司、鄭游瑞珍既不得製造、販賣固有成方之龜鹿二仙
      膠，其竟依據被告德泰蔘藥公司、甲○○訂購而製造，且
      未依據中醫藥委員會所公告「中國國藥固有成方選輯」記
      載之成分製造，則同案被告台北坤生公司、鄭游瑞珍製造
      扣案龜鹿二仙膠之行為顯屬製造偽藥。
（四）被告兼代表人甲○○辯以：不知同案被告鄭游瑞珍之製作
      方式，所以主觀上不知係偽藥，也不清楚調配、調劑之不
      同云云，惟被告甲○○自稱經營中藥商已經三十幾年（見
      原審卷第144頁），其如何諉稱不知法律對於中藥商關於
      中藥調配、調劑之權限何在？再者，證人即同案被告鄭游
      瑞珍證述：以前被告甲○○是自行向其購買龜板、鹿角後
      自行熬製，發票開的項目是針對材料的錢等語（見原審卷
      第127、128頁），而被告兼代表人甲○○並不否認卷附發
      票影本即為同案被告台北坤生公司為此次製作龜鹿二仙膠
      所開立，發票上品名之記載僅為龜板與鹿角，有該發票影
      本可稽（見偵查卷第31頁），則被告兼代表人甲○○應明
      知龜鹿二仙膠之成分與製法，也知悉同案被告台北坤生公
      司、鄭游瑞珍所製作之龜鹿二仙膠僅含龜板與鹿角，益見
      被告兼代表人甲○○上開辯詞，無從採信。
（五）被告兼代表人甲○○又辯稱：委託同案被告台北坤生公司
      、鄭游瑞珍製造之龜鹿二仙膠並非用以販賣，而係供其年
      老之母親服用，統一發票上記載公司名稱只是為了報稅、
      節稅用云云，而證人即被告甲○○之子郭文聰亦附和稱：
      因為奶奶有骨質疏鬆，所以父親訂購龜鹿二仙膠給奶奶吃
      云云（見原審卷第137、139頁），然若扣案龜鹿二仙膠是
      被告兼代表人甲○○用以孝順年長之母親而訂購，且價值
      不斐，熬煮不易，又何以任意供其子郭文聰拍賣出售？且
      依證人郭文聰所述：94年2 、3月間家裡就有龜鹿二仙膠
      ，因為有網友打電話問有無龜鹿二仙膠，網友稱直接到店
      裡購買太麻煩，請其在網路上拍賣再下標，所以在詢問其
      父親後將家裡的龜鹿二仙膠盒子拍照後上網拍賣等語（見
      原審卷137、140頁），參以證人郭文聰在網路上刊登拍賣
      之時間為94年3月22日，有該拍賣內容資料可稽（見偵查
      卷第4頁），而被告德泰蔘藥公司、甲○○向同案被告台
      北坤生公司、鄭游瑞珍訂購龜鹿二仙膠之時間為94年4月
      間，顯然係被告甲○○知悉網路上有人有意購買龜鹿二仙
      膠，可另闢銷售途徑，始另行向同案被告台北坤生公司、
      鄭游瑞珍訂購龜鹿二仙膠，欲用以販賣。
（六）再細參被告兼代表人甲○○令其子郭文聰於網路上刊登之
      廣告內容為「我們是台灣合法藥廠製造的... 我們可是有
      著年的信譽保證（四兩以上免運費）」等內容，有證人
      郭文聰刊登之網路廣告內容附卷可稽（見偵查卷第3頁）
      ，亦即在網路上拍賣出售亦係以公司名義，更證廣告、拍
      賣、出售、訂購均係以被告德泰蔘藥公司之名，雖被告兼
      代表人甲○○亦稱：不知其子郭文聰在網路上刊登拍賣、
      販售龜鹿二仙膠之事云云，然其前於偵查中已經數次坦承
      ：網路廣告是伊請兒子借用女兒手機上網刊登，94年5月2
      日向鄭游瑞珍購買要用來販售的，有客人來買時才會拿出
      來，沒有陳列，販入之目的就是為了出售，曾經上網在拍
      賣網站上販售，但未售出等語（見偵查卷第44、79頁），
      且其當時以全省藥商都是如此相同之作法，伊為合法藥商
      ，販賣固有成方並無違誤等詞為辯解，被告甲○○於偵查
      中既知為自己辯解，並提出所謂全省中藥商都是相同做法
      之辯詞，顯然其所言並無何受不當訊問而言之可能，應係
      其任意性之陳述，是被告兼代表人甲○○事後改稱不知上
      網刊登廣告、拍賣之事，統一發票之買受人寫公司名稱只
      是用以報稅云云，實屬卸責之詞，亦無足採信。
（七）按所謂販賣行為，並不以販入之後復行賣出為要件，祇要
      以營利為目的，將禁藥購入或賣出，有一於此，其犯罪即
      為完成，有最高法院67年台上字第2500號判例意旨可資參
      照，是被告德泰蔘藥公司、甲○○既為販賣而向僅具列冊
      人員身分之同案被告台北坤生公司、鄭游瑞珍訂購而由同
      案被告台北坤生公司、鄭游瑞珍製造扣案之偽藥龜鹿二仙
      膠，顯係以營利為目的而販入。綜上所述，被告兼代表人
      甲○○所為辯解均不可採，其為營利而販入扣案之偽藥龜
      鹿二仙膠，為販賣偽藥之既遂行為。本件事證明確，被告
      德泰蔘藥公司、甲○○等犯行均堪認定，均應依法論科。
三、核被告甲○○所為係犯藥事法第83條第1項販賣偽藥罪，被
    告德泰蔘藥公司因代表人即被告甲○○犯前揭罪名，亦應科
    以同法第83條第1項之罰金。被告甲○○利用不知情之郭文
    聰上網刊登販賣偽藥之廣告，為間接正犯。查被告甲○○行
    為後，刑法部分條文業於94年2月2日公布，於95年7月1日施
    行，其中刪除刑法第56條，修正第2條、第25條、第26條、
    第28條、第33條、第55條規定。按行為後法律有變更者，適
    用行為時之法律，但行為後之法律有利於行為人者，適用最
    有利於行為人之法律，現行刑法第2條第1項定有明文。此條
    規定乃與刑法第1條罪刑法定主義契合，而貫徹法律禁止溯
    及既往原則，係規範行為後法律變更所生新舊法律比較適用
    之準據法，是刑法第2條本身雖經修正，但其既屬適用法律
    之準據法，本身尚無比較新舊法之問題，應一律適用裁判時
    之現行刑法第2條規定以決定適用之刑罰法律，先予說明。
    又以本次刑法修正之比較新舊法，應就罪刑有關之共犯、未
    遂犯、想像競合犯、牽連犯、連續犯、結合犯，以及累犯加
    重、自首減輕暨其他法定加減原因與加減例等一切情形，綜
    其全部罪刑之結果而為比較，有最高法院95 年5月23日95年
    度第八次刑庭會議決議意旨可資參照。被告甲○○及德泰蔘
    藥公司，比較新舊刑法，新法並未較有利，依現行刑法第2
    條第1項前段規定適用修正前刑法。
四、原審認被告罪證明確，適用藥事法第83條第1項、第87條，
    刑法第2條第1項前段、但書、第11條前段、修正前刑法第38
    條第1項第2款，並審酌被告甲○○經營中藥商既已數十年，
    身為專業人員自應知悉藥物對於人之身體健康之重要性，竟
    為圖利而販賣偽藥，犯罪後又未坦承犯行，並以全省中藥商
    都為相同作法為辯，不見悔改之心，與其犯罪之動機、手段
    、目的等一切情狀，分別就被告甲○○、德泰蔘藥公司量處
    有期徒刑四月、罰金新台幣十萬元，並敘明扣案之偽藥龜鹿
    二仙膠一盒，業經同案被告鄭游瑞珍販予被告甲○○，非同
    案被告鄭游瑞珍所有之物，為被告甲○○所有，用以犯本罪
    所用之物，應整體適用修正前刑法第38條第1項第2款規定，
    宣告沒收。其認事、用法均無不合，量刑亦屬適當，被告上
    訴，仍執陳詞否認犯罪，為無理由，其上訴應予駁回。又被
    告於行為後，刑法於94年2月2日修正公布，95年7月1日施行
    ，有關緩刑之規定，犯罪在新法施行前，新法施行後裁判，
    緩刑之宣告，應適用新法第74條之規定，有最高法院95 年
    度第八次刑事庭會議紀錄可考。被告甲○○雖曾因違反藥事
    法案件經判決執行，有本院被告前案紀錄表可稽，惟本院姑
    念被告執行完畢後，五年以內未曾因故意犯罪受有期徒刑以
    上刑之宣告，且所販入之偽藥數量尚少，亦尚未販出，且本
    件偽藥龜鹿二仙膠之成份，並無毒害成份，對人體健康無礙
    ，其犯罪所造成之損害尚屬輕微，經此次偵、審暨科刑教訓
    後，爾後當知所警惕，信無再犯之虞，本院因認對其宣告之
    刑以暫不執行為適當，爰併予諭知緩刑五年，以啟自新。
據上論斷，應依刑事訴訟法第368條、刑法第74條第1項第2款，
判決如主文。
本案經檢察官賴俊雄到庭執行職務。
中　　華　　民　　國　　96　　年　　1 　　月　　31　　日
                  臺灣高等法院刑事第十六庭
                      審判長法官  葉騰瑞
                            法官  楊貴雄
                            法官  莊明彰
以上正本證明與原本無異。
如不服本判決，應於收受送達後十日內向本院提出上訴書狀，其
未敘述上訴之理由者並得於提起上訴後十日內向本院補提理由書
（均須按他造當事人之人數附繕本）。
                          書記官  周素秋
中　　華　　民　　國　　96　　年　　1 　　月　　31　　日
附錄：本案論罪科刑法條全文
藥事法第83條
明知為偽藥或禁藥，而販賣、供應、調劑、運送、寄藏、牙保、
轉讓或意圖販賣而陳列者，處7年以下有期徒刑，得併科新臺幣5
百萬元以下罰金。
犯前項之罪，因而致人於死者，處 7 年以上有期徒刑，致重傷者
，處 3 年以上 12 年以下有期徒刑。
因過失犯第 1 項之罪者，處 2 年以下有期徒刑、拘役或科新臺
幣 30 萬元以下罰金。
第 1 項之未遂犯罰之。
藥事法第87條
法人之代表人，法人或自然人之代理人、受雇人，或其他從業人
員，因執行業務，犯第82條至第86條之罪者，除依各該條規定處
罰其行為人外，對該法人或自然人亦科以各該條之罰金。
